【裁判字號】    97,易,996
【裁判日期】    970813
【裁判案由】    詐欺
【裁判全文】
臺灣臺南地方法院刑事判決               97年度易字第996號
公  訴  人  臺灣臺南地方法院檢察署檢察官
被      告  丙○○
上列被告因詐欺案件，經檢察官提起公訴（九十七年度偵字第七
一一九號），及函請併案審理（臺灣桃園地方法院檢察署九十七
年度偵字第一０二九四號），本院判決如下：
    主  文
丙○○犯幫助詐欺取財罪，處有期徒刑參月，如易科罰金，以新
臺幣壹仟元折算壹日。
    事  實
一、丙○○雖明知一般人均得向金融機構申請帳戶使用，無須借
    用他人帳戶始得處理金錢事務，且無故取得他人金融帳戶使
    用之行徑常與財產犯罪有關，可能係遂行不法所有意圖用以
    詐騙他人財物，卻基於縱若有人持以犯罪亦無違背其本意之
    不確定故意，而基於幫助不特定人向他人詐取財物之犯意，
    於民國九十六年十二月三十一日將所申辦渣打國際商業銀行
    股份有限公司（下稱渣打銀行）莊敬簡易型分行申辦之帳戶
    資料申辦印鑑遺失變更及申請晶片金融卡後之某時，在不詳
    地點，將其所申辦之渣打銀行帳戶號碼：00000000
    0000號帳戶之存摺、金融卡（含密碼資料），交予姓名
    年籍不詳之詐騙集團成員使用。該詐騙集團成員，即基於意
    圖為自己不法所有之犯意，於九十七年一月四日晚間七時許
    ，撥打甲○○電話，佯稱：其在雅虎拍賣網之賣家，渠在網
    路上購貨物因收受貨品簽收時簽錯欄位成為分期支付，導致
    每月均需扣款云云，致甲○○不疑有他而陷於錯誤，並依詐
    騙集團成員指示至自動櫃員機辦理轉帳及匯款，於同日晚間
    九時五十八分將現金新臺幣一萬一千元存入丙○○上開帳戶
    內。該犯罪集團成員亦於九十七年一月四日晚間九時許聯繫
    吳雅涵，自稱為郵局行員亦以上述內容詐騙吳雅涵，吳雅涵
    不疑有他亦陷於錯誤，並依詐騙集團成員至自動櫃員機進行
    操作，因詐騙集團成員要求吳雅涵選擇英文指令進行操作，
    致吳雅涵將其帳戶內款項一萬四千元轉匯入丙○○上開帳戶
    內。嗣經甲○○、吳雅涵發現有異，始知受騙，分別於九十
    七年一月四日及同年月七日報警處理而查悉上情。
二、案經臺南市警察局第一分局報請臺灣臺南地方法院檢察署檢
    察官偵查起訴及桃園縣警察局桃園分局報請臺灣桃園地方
    法院檢察署檢察官函請併案審理。
    理  由
一、訊據被告丙○○固坦承上開帳戶為其於九十二年間向新竹商
    業銀行申辦使用，並於九十六年十二月三十一日至渣打銀行
    更換金融卡及印鑑等資料等情不諱，惟矢口否認上開犯行，
    辯稱：伊於九十六年十二月三十一日辦理變更印鑑、金融卡
    後，即將密碼寫在存摺簿後面並將金融卡放置在存款簿內，
    上開資料放置在伊包包裡，不知何時掉落遺失，一直到九十
    六年一月四日想起來要將帳戶資料收起來，但一直找不到，
    才發現遺失，並立即向渣打銀行辦理掛失，但因對帳戶內是
    否有餘額有爭執，遂於九十七年一月七日再前往銀行確認，
    但銀行襄理竟出面告知該帳戶已經設定為警示帳戶，被告已
    屆耳順之年，身家清白，既無前科且交往單純，辛苦撫育六
    名字女長大成人，現由兒女奉養生活無虞，何須出賣帳戶或
    提供帳戶做為所得，且被告擁有多家銀行帳戶資料，如蓄意
    出賣牟利，不應僅只有該家銀行帳戶涉案，是從被告生活背
    景與環境等考量，被告並無涉及不法之動機云云。
二、經查：
（一）按採證認事係屬事實審法院之職權，而法院憑以認定犯罪
      事實之證據，並不以直接證據為限，即綜合各種直接、間
      接證據，本於推理作用，為其認定犯罪事實之基礎，如不
      違背經驗法則與論理法則，亦非法所不許（最高法院九十
      四年度臺上字第四七七０號判決意旨參照）。
（二）上開帳戶為被告所申辦，並於九十六年十二月三十一日至
      渣打銀行莊敬簡易型分行辦理印鑑遺失變更及申請晶片金
      融卡等情，為被告所坦承，並有渣打國際商業銀行股份有
      限公司莊敬簡易型分行於九十七年一月二十八日以渣打商
      銀莊敬字第０９７０００３８號函所附被告印鑑資料、帳
      戶明細查詢單等資料附卷可憑。是上開事實，堪可認定。
（三）而上揭證人即被害人甲○○、吳雅涵二人均因網路購物，
      致詐騙集團成員以不詳方式取得渠等資料，以致詐騙集團
      成員佯稱為賣家或郵局人員，並表示被害人網路購物因誤
      選擇分期付款，以致每月均會於渠等帳戶內扣款云云詐騙
      被害人，被害人甲○○、吳雅涵二人均不疑有他而陷於錯
      誤致匯款或至自動櫃員機進行操作，而分別將款項一萬一
      千元、一萬四千元匯入被告上開帳戶內，且立即為詐騙集
      團成員提領一空等情，業據證人甲○○、吳雅涵二人於警
      詢中指述甚詳，復有上開證人所提之中華郵政公司自動櫃
      員機儲戶交易明細表及渣打銀行自動櫃員機交易明細表各
      一紙在卷可稽，此部分事實，亦堪認定。
（四）被告雖辯稱上開帳戶存摺、金融卡等資料於九十六年十二
      月三十一日申辦後即放置皮包內，不知何時遺失云云，然
      查，被告究竟於何時發現遺失，於警詢中先稱：伊於九十
      七年一月六日左右，因將渣打銀行存摺、金融卡均放置在
      皮包內，想要拿起來放置家中，才發現存摺與金融卡均已
      遺失等語；但於檢察官偵查中則改陳：九十六年十二月三
      十一日重新申請換發提款卡，隔了五、六天後，於九十七
      年一月四日早上九、十點發現存摺不見，當天就打電話去
      銀行掛失存摺等語，於本院審理時則陳：伊於九十七年一
      月四日發現帳戶存摺遺失，於早上十點多打電話去渣打銀
      行掛失，銀行小姐即表示掛失成功，並說該帳戶裡面有餘
      額二萬多元，伊說沒有，銀行小姐則表示同年月七日再補
      辦看明細，後來伊去銀行補辦，銀行襄理說不能辦因列為
      警示帳戶等語；是觀被告上開辯解內容，其中發現帳戶遺
      失時間究竟為九十七年一月四日或九十七年一月六日，被
      告所陳先後不符，且渣打銀行莊敬簡易型分行於九十七年
      一月間並無被告辦理帳戶存摺、提款卡、印鑑等掛失或語
      音掛失之紀錄乙節，有渣打國際商業銀行股份有限公司莊
      敬簡易型分行於九十七年七月十四日以渣打商銀莊敬字第
      ０９７００１６２號函覆甚明，是被告前開所辯已有可疑
      ；再據被告前開所陳於九十七年一月四日曾以電話聯繫渣
      打銀行掛失該帳戶存摺但銀行小姐有表示該帳戶內尚有二
      萬多元，而約被告於九十七年一月七日再至銀行辦理云云
      ，然查，上開證人甲○○、吳雅涵遭詐騙時間分別為九十
      七年一月四日晚間七時許及晚間九時許，證人二人遭詐騙
      後而匯款或轉帳至被告上開帳戶時間則為九十七年一月四
      日晚間九時五十八分許，及晚間十時五十一分許等情，以
      為上開證人證述甚詳，並有證人所提出自動櫃員機交易明
      細表資料可憑，同時觀被告上開帳戶明細查詢單所載，於
      九十七年一月三日在上開證人匯款入內前該帳戶內僅存餘
      十九元，有被告上開帳戶明細查詢單一紙可憑，則該證人
      二人係於九十七年一月四日晚間遭詐騙後於是日晚間匯款
      及存入，該筆資料至遲於九十七年一月五日銀行上班後始
      可能查詢得悉，則被告於九十七年一月四日白天發現帳戶
      遺失時，此時證人二人均尚未遭詐騙亦未匯款，該帳戶內
      僅餘十九元，被告向銀行掛失，怎有可能會有二萬餘元之
      款項！被告前開所辯與事證明顯不符，毫無足取。
（五）並按金融存款帳戶，事關存戶個人財產權益之保障，與存
      戶之金融卡、存摺，一般人均妥為保管，倘遺失衡情均會
      報案或掛失，以免遭他人盜領，詐欺集團成員對此亦應知
      之甚明，其當知帳戶遺失者發現帳戶遺失時，會報案或掛
      失止付，是詐欺集團為確保取得不法利益，其所利用供被
      害人匯款之存摺帳戶，必係渠等所可掌控之帳戶，毋庸擔
      心該帳戶提款卡及密碼無法使用或遭掛失，致無法提領不
      法所得之窘境，豈可能甘冒業經失主變更密碼，甚或申報
      失竊而停用金融卡，導致無法領得帳戶內款項之風險，費
      心施詐被害人匯入款項至其無法掌控之帳戶內。因此，詐
      欺集團成員絕不可能使用拾獲或竊得之帳戶供被害人匯款
      。並查，被告上開帳戶明細資料所呈，於九十六年十二月
      三十一日及有支出一百十七元款項之紀錄，於九十七年一
      月二日有存入二十萬元，於同日以金融卡分成十筆每筆二
      萬元（六元為跨行提領手續費）進行提領，被告均否認為
      其所轉帳或存提，是該帳戶於被告申辦變更印鑑、更換為
      金片金融卡後即為犯罪集團成員取得，而該犯罪集團成員
      因為使用該帳戶進而進行測試提存動作，顯見上開帳戶為
      犯罪集團所能控制之帳戶，無虞遭帳戶所有人提領或掛失
      。是被告所辯稱該帳戶係因遺失而遭犯罪集團成員撿拾後
      利用云云，顯不足採信。
（六）按金融存款帳戶，事關存戶個人財產權益之保障，與存戶
      之提款卡結合，其專屬性、私密性更形提高，除非本人或
      與本人具密切之關係者，難認有何理由可自由流通使用該
      存摺、提款卡、密碼，一般人亦均有應妥為保管存摺、提
      款卡、密碼，以防止被他人冒用之認識，縱有特殊情況偶
      有將存摺、提款卡交付他人之需，亦必深入瞭解其用途後
      再行提供以使用，恆係吾人日常生活經驗與事理；且金融
      帳戶為個人理財之工具，申請開設金融帳戶並無任何特殊
      之限制，一般民眾皆可以存入最低開戶金額之方式申請開
      戶，一個人可以在不同之金融機構申請多數之存款帳戶使
      用，並無何困難，此乃眾所週知之事實，則依一般人之社
      會生活經驗，苟見非親非故之人不以自己名義申請開戶，
      反而向他人蒐集金融機構帳戶供己使用，衡情當知悉蒐集
      金融帳戶者，係將所蒐集之帳戶用於從事財產犯罪。況觀
      諸現今社會上，詐騙者蒐購人頭帳戶，持以作為信貸、手
      機簡訊詐欺之事，常有所聞，出賣或出借帳戶予非親非故
      之人，受讓人係為從事財產犯罪，已屬人盡皆知之事，本
      件被告明知存摺、金融卡及密碼等有關個人財產、身分之
      物品，將淪落於不明人士手中，極易被利用為與財產有關
      之犯罪工具，竟願將其存摺等物交付予與其於身分上不具
      密切關係之人，顯然對於該帳戶將作為不法使用，有所認
      知，是雖卷內事證並無積極證據證明被告知悉實施詐欺者
      將如何犯罪，而無法於本件認定被告有實施詐欺犯行之共
      同犯意聯絡，但被告既對金融帳戶交付他人使用，可能遭
      持以從事財產犯罪有所認知，其有幫助他人犯詐欺罪之不
      確定犯罪故意甚明。
（七）綜上所述，堪認上開帳戶資料，乃被告輾轉交予犯罪集團
      成員使用，被告辯稱上開帳戶為遺失云云，顯係事後卸責
      之詞，無足採信。本件事證明確，被告犯行洵堪認定，應
      依法論科。
三、按刑法上之幫助犯，係對於犯罪與正犯有共同之認識，而以
    幫助之意思，對於正犯資以助力，而未參與實施犯罪之行為
    者而言（最高法院七十五年度臺上字第一五０九號、八十八
    年度臺上字第一二七０號判決亦同此意旨）。是如未參與實
    施犯罪構成要件之行為，且係出於幫助之意思提供助力，即
    屬幫助犯，而非共同正犯。查本件被告基於幫助之犯意，提
    供其所有上開帳戶存摺、金融卡及密碼等資料交予犯罪集團
    成員，其等利用被告之幫助，基於意圖為自己不法所有之犯
    意，對被害人甲○○、吳雅涵施用詐術，使被害人甲○○、
    吳雅涵均因而陷於錯誤，而匯款至被告所提供之上揭帳戶內
    ，是被告所為係參與詐欺取財罪構成要件以外之行為，且在
    無證據證明被告係以正犯而非以幫助犯之犯意參與犯罪之情
    形下，應認其所為係幫助犯而非正犯行為。核被告所為，係
    犯刑法第三十條第一項前段、第三百三十九條第一項幫助詐
    欺取財罪。又被告一幫助詐欺之行為，幫助詐欺集團成員詐
    欺被害人甲○○、吳雅涵二人，為想像競合犯，應依刑法第
    五十五條之規定，從一情節較重之幫助詐欺取財罪處斷。再
    被告之行為僅止於幫助，應依刑法第三十條第二項之規定，
    按正犯之刑減輕之。該犯罪集團另向證人吳雅涵詐欺，證人
    吳雅涵亦因而陷於錯誤而依詐騙集團成員指示操作而將其個
    人存款款項一萬四千元匯入被告帳戶部分（臺灣桃園地方法
    院檢察署九十七年度偵字第一０二九四號併案審理部分），
    雖未經公訴人起訴，惟查，上開部分業經檢察官移送併案審
    理，上開部分，被告所犯均係於同一時點交付帳戶資料之幫
    助詐欺犯行，屬同一事實，自在法院所得審理之範圍。爰審
    酌被告提供帳戶資料予犯罪集團成員使用，所為已影響社會
    正常交易安全，增加被害人尋求救濟之困難，並使犯罪之追
    查趨於複雜，危害社會情節甚鉅及其犯罪之動機、目的、手
    段、生活狀況、智識程度暨犯罪後於偵、審程序中，猶否認
    犯行之態度等一切情狀，量處如主文所示之刑，並諭知易科
    罰金之折算標準。
據上論斷，應依刑事訴訟法第二百九十九條第一項前段，刑法第
三十條第一項前段、第二項，第三百三十九條第一項、第五十五
條、第四十一條第一項前段，刑法施行法第一條之一，判決如主
文。
本案經檢察官乙○○到庭執行職務。
中    華    民    國    97    年    8     月    13    日
                  刑事第十二庭審判長  法  官  侯明正
                                      法  官  魏玉英
                                      法  官  程克琳
以上正本證明與原本無異。
如不服本判決，應於收受送達後10日內向本院提出上訴書狀，其
未敘述上訴之理由者並得於提起上訴後20日內向本院補提理由書
（均須按他造當事人之人數附繕本）。
                                      書記官  曾美滋
中    華    民    國    97    年    8     月    13    日
附錄本判決論罪科刑依據之法條
刑法第339條：
意圖為自己或第三人不法之所有，以詐術使人將本人或第三人之
物交付者，處5 年以下有期徒刑、拘役或科或併科1 千元以下罰
金。
以前項方法得財產上不法之利益或使第三人得之者，亦同。
前二項之未遂犯罰之。


司法院資訊處製作；財團法人民間司法改革基金會備份。
